【裁判字號】    97,保險上易,15
【裁判日期】    970923
【裁判案由】    損害賠償
【裁判全文】
臺灣高等法院民事判決              97年度保險上易字第15號
上  訴  人  丙○○
訴訟代理人  陳銘堂律師
被  上訴人  新光產物保險股份有限公司
法定代理人  甲○○
訴訟代理人  乙○○
上列當事人間請求損害賠償事件，上訴人對於中華民國97年4月
17日臺灣士林地方法院96年度保險字第21號第一審判決提起上訴
，本院於97年9月9日言詞辯論終結，判決如下：
    主  文
上訴駁回。
第二審訴訟費用由上訴人負擔。
    事實及理由
一、被上訴人起訴主張：伊承保訴外人即被保險人彭家錫所有車
    號DE-6316號自小客車（下稱系爭車輛）之強制汽車責任保
    險（下稱系爭保險契約），保險期間自民國94年5月8日至95
    年5月8日止。上訴人於95年2月19日晚間9時56分許，無照駕
    駛其父彭家錫所有之系爭車輛行經台北縣汐止市○○路○段
    39號加油站前，撞擊正欲穿越馬路之被害人蘇式宗，蘇式宗
    受撞後倒地，遭同向後方由訴外人李文石駕駛之車號555-NF
    營業自小客車輾壓，致蘇式宗顱內及腹胸腔內出血，送醫不
    治死亡（下稱系爭事故）。上訴人無照駕駛係違反道路交通
    管理處罰條例第21條之規定，伊已給付系爭事故之強制責任
    保險金新台幣（下同）75萬元予蘇式宗之繼承人蘇敏娟、蘇
    鶴全、蘇鶴祥（下稱蘇敏娟等三人），爰依強制汽車責任保
    險法第29條第1項第5款之規定，於給付範圍內請求上訴人如
    數給付。求為命上訴人應給付伊75萬元，及自支付命令聲請
    狀繕本送達之翌日起至清償日止，按年息5％計算利息之判
    決。
二、上訴人則以：被上訴人未提出其與彭家錫間之保險契約正本
    ，其提出之保單資料查詢、強制汽車責任保險要保書均為被
    上訴人單方製作，所載內容多有不實。又一般人均認要保人
    繳納保險費，由保險公司於汽車發生事故時負責理賠保險金
    ，系爭保險契約係由車商代辦，車商之承辦人亦如是告知，
    自應由被上訴人負責賠償。況因伊之父彭家錫住院治療，伊
    為節省停車費之支出，乃將停放於醫院之系爭車輛駛回住處
    ，伊於途中均謹守交通規則，係因被害人蘇式宗突然橫越馬
    路衝撞系爭車輛之右側車身，及後車駕駛人李文石未保持安
    全距離、未注意路況而肇致系爭事故，伊並無過失。另縱認
    伊有過失，其過失程度亦甚輕微，被害人蘇式宗亦與有過失
    ，且伊已給付蘇式宗之家屬和解金25萬元，被上訴人不能再
    向伊請求給付等語，資為抗辯。求為命駁回被上訴人之訴，
    與以供擔保為條件，准宣告免假執行之判決。
三、原審為上訴人全部敗訴之判決，即判命上訴人應給付被上訴
    人75萬元及自96年8月30日起至清償日止，按年息5％計算之
    利息。上訴人不服，提起上訴，其上訴聲明(一)原判決廢棄。
    (二)被上訴人在第一審之訴駁回。
    被上訴人之答辯聲明：上訴駁回。
四、兩造不爭執之事項（見原審卷50頁）：
  (一)上訴人之父彭家錫所有之系爭車輛，經由車商向被上訴人投
    保汽車強制責任險，保險期間自94年5月8日至95年5月8日止
    。
  (二)上訴人之汽車駕駛執照業遭吊銷，仍於95年2月19日晚間9時
    56分許，無照駕駛系爭車輛沿台北縣汐止市○○路由北向南
    行駛，行經該大同路2段39號前設有閃光黃燈號誌之交岔路
    口時，於限速50公里之路段，以40至50公里之速度行駛。適
    被害人蘇式宗自大同路2段39號旁之巷道，由西向東欲穿越
    大同路時，疏未注意左右來車強行穿越，與上訴人駕駛之系
    爭車輛發生碰撞，蘇式宗倒地後，又遭同向後方由訴外人李
    文石駕駛之555-NF號營業小客車因煞避不及輾壓，致蘇式宗
    顱內及腹、胸腔內出血而死亡。
  (三)上訴人因系爭事故業經台灣士林地方法院檢察署（下稱士林
    地檢署）檢察官依過失致死罪嫌提起公訴（95年度偵字第33
    00號），嗣經原審法院95年度交易字第564號判決，以過失
    致人於死，判處有期徒刑4月，如易科罰金以銀元300元即新
    台幣900元折算1日，緩刑2年確定。
  (四)上訴人於95年4月11日與蘇式宗之繼承人蘇敏娟等三人成立
    和解，上訴人已依和解條件給付其等25萬元。
五、按「被保險人有下列情事之一，致被保險汽車發生汽車交通
    事故者，保險人仍應依本法規定負保險給付之責。但得在給
    付金額範圍內，代位行使請求權人對被保險人之請求權：五
    違反道路交通管理處罰條例第21條或第21條之1規定而駕車
    」，強制汽車責任保險法第29條第1項第5款定有明文。另駕
    駛執照業經吊銷、註銷仍駕駛小型車或機器腳踏車者，汽車
    駕駛人處6,000元以上12,000元以下罰鍰，並當場禁止其駕
    駛，道路交通管理處罰條例第21條第1項第4款亦有明定。本
    件被上訴人依上開規定，行使代位權請求上訴人給付75萬元
    ，上訴人則以前詞置辯，經查：
  (一)按強制汽車責任保險法第2條規定：「強制汽車責任保險依
    本法之規定；本法未規定者，適用保險法之規定」；又依同
    法第6條第1項前段、第4項規定：「應訂立本保險契約之汽
    車所有人應依本法規定訂立本保險契約」、「本保險之投保
    義務人應維持保險契約之有效性，．．」，足見強制汽車責
    任保險係社會保險之一，屬強制投保，其保險契約之內容係
    由強制汽車責任保險法所明定，尚非要保人、保險人得自行
    協商而變更之。本件被上訴人主張其係系爭車輛強制汽車責
    任保險契約保險人之事實，業據其提出系爭車輛之原始保單
    資料查詢列印文件、強制汽車責任保險要保書、保險證留存
    資料、強制汽車責任保險條款為證【見原審96年度湖調字第
    207號卷（下稱207號卷）10頁、原審卷32頁、33頁、本院卷
    48頁至50頁】，另上訴人對被上訴人為強制汽車責任保險之
    保險人乙節，亦不爭執，自可採信，是被上訴人依強制汽車
    責任保險法之規定主張代位權，並無不合。上訴人雖辯稱被
    上訴人未提出與彭家錫間之保險契約正本，所提之上開文件
    內容不實及代辦保險之車商已告知應由保險人負全部賠償責
    任云云，惟系爭車輛之強制汽車責任保險既係由車商所代辦
    ，強制汽車責任保險屬強制保險之性質，其保險契約之內容
    均依法令所定，尚非締約當事人得任意變更，被上訴人無製
    作虛偽不實內容文件之必要，縱代辦保險之車商曾告知由保
    險人負全部賠償責任云云，亦不能排除強制汽車責任保險法
    之適用，故上訴人上開抗辯，殊無足取。
  (二)又因雨霧致視線不清時，車輛應減速慢行，作隨時停車之準
    備，道路交通安全規則第93條第1項第2款定有明文，又按行
    經閃光黃燈號誌之交岔路口，車輛應減速接近，注意安全，
    小心通過，道路交通標誌標線號誌設置規則第211條第1項第
    1款亦有明文。查系爭事故發生當時為夜間、天雨，該路段
    限速50公里，且交岔路口設有閃光黃燈號誌，此有道路交通
    事故調查報告表、道路交通事故現場圖、現場照片24幀可稽
    （見士林地檢署95年度相字第160號相驗卷5至7頁、30至42
    頁），上訴人駕駛系爭車輛行經上開路段，自應減速慢行，
    注意安全，小心通過，且作隨時停車之準備，卻未遵守前揭
    規定，疏未注意被害人蘇式宗正欲自同路段39號加油站前穿
    越馬路，致其右側車身撞及蘇式宗，造成蘇式宗倒地而遭後
    方由李文石駕駛555-NF營業小客車閃避不及而輾斃，上訴人
    顯有過失，且其過失行為與蘇式宗之死亡間，有相當因果關
    係。另就後方駕駛人李文石而言，係因蘇式宗遭上訴人駕駛
    系爭車輛碰撞後突然倒地，其閃避不及始將之輾斃，尚難認
    具有過失，李文石亦經士林地檢署95年度偵字第3300號不起
    訴處分書為不起訴處分在案，故上訴人指稱李文石應負肇事
    責任，其本身對車禍無過失云云，委無足取。況上訴人所涉
    過失致死罪嫌亦經士林地檢署檢察官95年度偵字第3300號起
    訴書提起公訴，其於原審95年度交易字第564號過失致死案
    件審理時，亦當庭坦承對被害人蘇式宗之死亡有過失（見前
    揭刑事卷13頁），其因而經判處有期徒刑4月，如易科罰金
    以銀元300元即新台幣900元折算1日，緩刑2年確定等情，業
    據本院調閱前揭刑事卷查明無誤。再則，上訴人復於95年4
    月11日與被害人蘇式宗之繼承人蘇敏娟等三人達成民事和解
    ，該和解書載明「甲方（即上訴人）除依汽車強制險所理賠
    予乙方（蘇敏娟、蘇鶴全、蘇鶴祥）之新臺幣壹佰伍拾萬元
    外，願於立本和解書時再給付乙方貳拾伍萬元之精神慰撫金
    ．．」等語（見原審卷28頁），上訴人已履約完畢，若上訴
    人對系爭事故毫無過失責任，又何需於前揭刑事案件審理時
    ，自認有過失而受刑罰？又何需賠償被害人蘇式宗之家屬精
    神慰撫金？是上訴人辯稱對系爭事故無過失云云，應係事後
    卸責之詞，並不可採。
  (三)上訴人再辯稱被害人蘇式宗對系爭事故亦與有過失等語，查
    行人在未設有行人穿越道、人行天橋或人行地下道之行人穿
    越設施，亦非禁止穿越之路段穿越道路時，應注意左右無來
    車，始可小心迅速穿越，道路交通安全規則第134條第6款定
    有明文。系爭肇事路段即大同路39號加油站前，並無上開行
    人穿越設施，亦無禁止穿越道路之標誌、標線或號誌，即非
    屬禁止穿越之路段，此有道路交通事故現場圖可參（見前揭
    相驗卷7頁），如被害人蘇式宗穿越該道路時，能注意確認
    左右無來車後，小心迅速穿越，則本件車禍應可避免，是上
    訴人辯稱被害人蘇式宗亦與有過失等語，即屬可信，爰審酌
    上訴人、被害人蘇式宗各自之注意義務及過失程度，而認上
    訴人、被害人蘇式宗對系爭事故之發生，應各負百分之五十
    之過失責任。次查不法侵害他人致死者，對於支出殯葬費之
    人，應負損害賠償責任，又被害人之父母、子女及配偶，雖
    非財產上之損害，亦得請求賠償相當之金額，此觀之民法第
    192條第1項、第194條之規定自明。查蘇敏娟等三人為被害
    人蘇式宗之子女，依上開規定，上訴人對其三人負有精神上
    損害之賠償責任（戶籍謄本、繼承系統表、法務部戶役政連
    結作業系統見原審卷36頁至40頁、本院卷66頁）。茲審酌蘇
    敏娟等三人意外喪父之痛苦，及上訴人之經濟狀況、被害人
    之過失程度等情，本院認上訴人就此應負蘇敏娟等三人各50
    萬元之精神慰藉金之損害賠償。被上訴人於95年3月29日已
    依強制汽車責任險賠償蘇敏娟等三人二分之一之賠償金75萬
    元，並未逾越蘇敏娟等三人得對上訴人請求損害賠償之範圍
    。至上訴人於被上訴人為上述賠償後，與蘇敏娟等三人和解
    再給付25萬元，乃其嗣與蘇敏娟等三人和解增加給付，不影
    響被上訴人之前已為之賠償給付。
  (四)上訴人原有之汽車駕駛執照因酒後駕車而遭吊銷，業據上訴
    人於前揭刑事案件審理時坦承在卷（見前揭刑事案卷18頁）
    ，其仍駕駛自用小客車，即違反道路交通管理處罰條例第21
    條第1項第4款規定。被上訴人既已依強制汽車責任保險法之
    規定，理賠予被害人蘇式宗之繼承人75萬元，而上開金額又
    未逾越被害人蘇式宗之女子得對上訴人請求損害賠償之範圍
    ，故被上訴人依強制汽車責任保險法第29條第1項第5款規定
    ，就其賠付之金額範圍，代位行使請求權人對上訴人之請求
    權，應予准許。
六、末按給付無確定期限者，債務人於債權人得請求給付時，經
    其催告而未為給付，自受催告時起，負遲延責任。其經債權
    人起訴而送達訴狀，或依督促程序送達支付命令，或為其他
    相類之行為者，與催告有同一之效力；遲延之債務，以支付
    金錢為標的者，債權人得請求依法定利率計算之遲延利息，
    民法第229條第2項、第233條第1項前段分別定有明文。又應
    付利息之債務，其利率未經約定，亦無法律可據者，週年利
    率為5％，亦為同法第203條所明定。本件屬無確定期限之債
    ，又係以支付金錢為標的，則依上開規定，被上訴人請求自
    支付命令聲請狀繕本送達翌日即96年8月30日（因支付命令
    於同年8月29日送達，送達回證見207號卷25頁，足認支付命
    令聲請狀繕本亦於同日一併送達）起加計法定遲延利息，於
    法有據。
七、從而，被上訴人依強制汽車責任保險法第29條第1項第5款之
    規定，請求上訴人給付75萬元及自96年8月30日起至清償日
    止，按年息5％計算之利息，為有理由，應予准許。原審判
    命上訴人如數給付，並無不合。上訴意旨指摘原判決不當，
    求予廢棄改判，為無理由，應予駁回。
八、本件事證已臻明確，兩造其餘攻擊防禦方法及立論之證據資
    料，均經本院審酌後，對判決結果不生影響，爰無庸逐一論
    述，併此敘明。
九、據上論結，本件上訴為無理由，依民事訴訟法第449條第1項
    、第78條，判決如主文。
中    華    民    國    97    年    9     月    23    日
                    民事第十六庭
                        審判長法  官  劉靜嫻
                              法  官  湯美玉
                              法  官  呂淑玲
正本係照原本作成。
不得上訴。
中    華    民    國    97    年    9     月    23    日
                              書記官  明祖全


司法院資訊處製作；財團法人民間司法改革基金會備份。
